【裁判字號】    92,裁,1842
【裁判日期】    921219
【裁判案由】    有關土地事務
【裁判全文】
最  高  行  政  法  院  裁  定                  九十二年度裁字第一八四二號
    抗  告  人  甲○○
右抗告人因與相對人行政院間有關土地事務事件，對於中華民國九十一年十一月二十
一日臺北高等行政法院九十一年度訴字第一八五六號裁定提起抗告，本院裁定如左︰
    主  文
抗告駁回。
抗告訴訟費用由抗告人負擔。
    理  由
一、本件抗告人訴請撤銷相對人民國九十一年二月二十二日院台內字第○九一○○○
    七三六三號函（覆內政部函，同意臺北縣第十四期蘆洲市南港子市地重劃區抵費
    地配售予臺北防洪初期治理工程三重堤防與二重疏洪道三重地區拆遷戶）。原法
    院以提起撤銷訴訟，依行政訴訟法第四條第一項規定，以經過訴願為其前提。抗
    告人提起本件撤銷訴訟之前，未依訴願法之規定向相對人提起訴願。其雖曾於九
    十一年四月十八日（相對人收文日期）以「請求撤銷行政處分書」向相對人請求
    撤銷或廢止臺北縣蘆洲市南港子地區重劃案之各項行政處分與行為，惟該「請求
    撤銷行政處分書」之內容除陳稱該市地重劃案中招標、抽籤、配售等各項可能之
    違法情事，並請求相對人予以撤銷或廢止市地重劃計畫中各項處分或措施。但未
    將不服之行政處分予以「特定化」，具體指明不服之原處分文號，又未表明各該
    處分或措施違法與自己之私權受侵犯間之關連性，甚至對其中已逾越訴願救濟期
    限之處分或措施，為何可以再行請求相對人撤銷或廢止，其法律基礎，均未見說
    明。是無論從「探求當事人真意」之觀點或「運用客觀主義精神」進行解釋，均
    與行政程序法第一百六十八條所定之陳情內容相符。相對人認定該「請求撤銷行
    政處分書」屬陳情案，以行政院秘書處名義將該案移送內政部回覆抗告人，於法
    並無違誤。退步而言，縱如抗告人所云，九十一年四月十八日之「請求撤銷行政
    處分書」符合前揭訴願法第五十七條「向原行政處分機關作不服原行政處分之表
    示」之要件，但綜觀該「請求撤銷行政處分書」，未見抗告人論及該九十一年二
    月二十二日院台內字第○九一○○○七三六三號函之核准處分，是以抗告人逕行
    起訴請求撤銷，係屬未經過合法之訴願程序，其訴難認為合法等由，予以駁回。
二、按提起撤銷訴訟及依訴願法第一條規定提起訴願，以有行政處分之存在為前提要
    件。所謂行政處分者，依訴願法第三條第一項規定，係指中央或地方機關就公法
    上具體事件所為之決定或其他公權力措施而對外直接發生法律效果之單方行政行
    為。至上級機關本於監督權，對於下級機關所為指示，並非對於人民所為行政行
    為，更不因而對人民發生具體之公法上法律效果，自不能認為行政處分，而對之
    提起撤銷訴訟。查臺北縣政府辦理第十四期蘆洲市南港子市地重劃，於九十一年
    二月六日依平均地權條例施行細則第八十四條第二項及市地重劃實施辦法第五十
    四條第一項規定函內政部層報行政院核准將該重劃區抵費地配售予臺北防洪初期
    治理工程三重堤防與二重疏洪道三重地區拆遷戶，經相對人以前開第○九一○○
    ○七三六三號函同意。平均地權條例施行細則及市地重劃實施辦法係分別依平均
    地權條例第八十六條及第五十六條第四項所訂定。平均地權條例第二條規定：「
    本條例所稱主管機關：在中央為內政部；在直轄市為直轄市政府；在縣（市）為
    縣（市）政府。其有關土地債券之發行事項，中央主管機關為財政部。」第五十
    六條第一項規定：「各級主管機關得就左列地區，報經上級主管機關核准後，辦
    理市地重劃．．．」是市地重劃，係由重劃地區主管機關報請其上級主管機關核
    准後辦理，相對人並非核准重劃或辦理重劃之主管機關，關於重劃事項，顯非其
    所主管。平均地權條例施行細則第八十四條第二項規定：「前項折價抵付之土地
    （簡稱抵費地），除得按底價讓售為國民住宅用地、公共事業用地或行政院專案
    核准所需用地外，應訂底價公開標售。．．．」（市地重劃實施辦法第五十四條
    第一項規定亦同）所稱經行政院專案核准所需用地，係指主辦市地重劃機關欲將
    抵費地按底價讓售為國民住宅用地、公共事業用地以外者，須經行政院專案核准
    後始得為之，亦即行政院本於監督權，監督下級主辦市地重劃機關之行為並非行
    政處分，不得提起撤銷訴訟。系爭第○九一○○○七三六三號函既係行政院依上
    開平均地權條例施行細則及市地重劃實施辦法規定監督臺北縣政府之市地重劃抵
    費地讓售行為而為之指示（同意），當非行政處分。抗告人對之提起撤銷訴訟，
    已非法之所許，且其於九十一年四月十八日之「請求撤銷行政處分書」，即標明
    本件重劃案，「事涉前臺灣省都市計畫委員會、行政院內政部營建署、需地機關
    臺灣省水利局（今經濟部水利處）等各機關，是以謹以行政院為訴請撤銷對象」
    ，其所欲撤銷之對象似為前臺灣省都市計畫委員會、行政院內政部營建署、臺灣
    省水利局（今經濟部水利處）等所為，僅因相對人為其共同上級，故對之提出該
    文書，未敘及對相對人何項行為不服，自難認係對相對人系爭函文提起訴願。抗
    告人未經訴願，即對系爭函文提起撤銷之訴，亦於法不合。原法院以抗告人之訴
    不合法而裁定駁回，其理由固未盡相同，結論則無二致，仍應予維持。抗告人猶
    執詞主張上開「請求撤銷行政處分書」係對系爭函文提起訴願，殊無可採。至該
    「請求撤銷行政處分書」是否對前述前臺灣省都市計畫委員會、行政院內政部營
    建署、臺灣省水利局（今經濟部水利處）等所為提起訴願，相對人逕以陳情事件
    處理，是否妥適，係另案問題。縱應屬訴願事件，於本件亦無影響，無庸停止訴
    訟程序，待其決定。抗告意旨均無理由，應予駁回。
三、依行政訴訟法第一百零四條、民事訴訟法第九十五條、第七十八條，裁定如主文
    。
中    華    民    國    九十二      年      十二      月      十九      日
                    最 高 行 政 法 院  第 一 庭
                                審 判 長 法  官      黃  綠  星
                                         法  官      黃  合  文
                                         法  官      蔡  進  田
                                         法  官      黃  璽  君
                                         法  官      廖  宏  明
右  正  本  證  明  與  原  本  無  異
                                         法院書記官  邱  彰  德
中    華    民    國    九十二      年      十二      月    二十二      日


司法院資訊處製作；財團法人民間司法改革基金會備份。
